---
title: "Manipulación de Fechas con lubridate"
author: "Bryant Canseco"
date: "2025-03-31"
format: 
  html:
    toc: true
    code-fold: show
---

```{r setup, include=FALSE}
knitr::opts_chunk$set(echo = TRUE)
library(lubridate)
library(dplyr)
library(nycflights13)
```

## Conversión de cadenas de texto a fechas

```{r conversion-fechas}
fechas <- c("2025-03-28", "03/28/2025", "28-Mar-2025")
fechas_convertidas <- parse_date_time(fechas, orders = c("ymd", "mdy", "d-b-Y"))
print(fechas_convertidas)
```

## Extracción de componentes de fecha-hora

```{r extraer-componentes}
dt <- ymd_hms("2025-03-28 14:45:30")
anio <- year(dt)
mes <- month(dt)
dia <- day(dt)
hora <- hour(dt)
minuto <- minute(dt)
segundo <- second(dt)
print(c(anio, mes, dia, hora, minuto, segundo))
```

## Modificación de componentes de fecha-hora

```{r modificar-fecha}
dt <- ymd_hms("2025-03-28 14:45:30")
year(dt) <- 2030
month(dt) <- 12
day(dt) <- 25
print(dt)
```

## Cálculo de la diferencia de días entre dos fechas

```{r diferencia-dias}
fecha1 <- ymd("2025-03-28")
fecha2 <- ymd("2030-12-25")
diferencia_dias <- as.numeric(fecha2 - fecha1)
print(diferencia_dias)
```

## Creación de una secuencia de fechas

```{r secuencia-fechas}
fecha_inicio <- ymd("2025-03-01")
fecha_fin <- ymd("2025-03-31")
secuencia_fechas <- seq(fecha_inicio, fecha_fin, by = "2 days")
print(secuencia_fechas)
```

## Verificación de años bisiestos

```{r anios-bisiestos}
anios <- 2020:2030
bisiestos <- leap_year(anios)
print(bisiestos)
```

## Operaciones con fecha-hora

```{r operaciones-tiempo}
dt <- ymd_hms("2025-03-28 14:45:30")
dt <- dt + months(3)
dt <- dt - days(15)
dt <- dt + hours(5)
print(dt)
```

## Determinación del nombre del día de la semana

```{r nombre-dia-semana}
fechas <- ymd(c("2025-03-28", "2026-07-15", "2027-01-01"))
dias_semana <- wday(fechas, label = TRUE, abbr = FALSE)
print(dias_semana)
```

## Conversión de zona horaria

```{r conversion-zona-horaria}
dt <- ymd_hms("2025-03-28 14:45:30", tz = "America/New_York")
dt_londres <- with_tz(dt, tzone = "Europe/London")
print(dt_londres)
```

## Cálculo de edad

```{r calcular-edad}
fecha_nacimiento <- ymd("1990-05-15")
fecha_referencia <- ymd("2025-03-28")
edad <- floor(time_length(interval(fecha_nacimiento, fecha_referencia), unit = "years"))
print(edad)
```

## Crear columna departure_time

```{r crear-departure-time}
flights <- flights %>%
  mutate(departure_time = make_datetime(year, month, day, hour, minute))
head(flights$departure_time)
```

## Extraer componentes de departure_time

```{r extraer-componentes-departure}
flights <- flights %>%
  mutate(
    dep_year = year(departure_time),
    dep_month = month(departure_time),
    dep_day = day(departure_time),
    dep_hour = hour(departure_time),
    dep_minute = minute(departure_time)
  )
head(flights[, c("departure_time", "dep_year", "dep_month", "dep_day", "dep_hour", "dep_minute")])
```

## Verificar diferencia entre arr_time y dep_time

```{r verificar-tiempo-vuelo}
flights <- flights %>%
  mutate(
    arrival_time = make_datetime(year, month, day, arr_time %/% 100, arr_time %% 100),
    calculated_air_time = as.numeric(difftime(arrival_time, departure_time, units = "mins"))
  )
head(flights[, c("departure_time", "arrival_time", "air_time", "calculated_air_time")])
```

## Nombre del día de la semana del vuelo

```{r dia-semana}
flights <- flights %>%
  mutate(weekday = wday(departure_time, label = TRUE, abbr = FALSE))
head(flights[, c("departure_time", "weekday")])
```

## Filtrar vuelos de fin de semana

```{r vuelos-fin-semana}
weekend_flights <- flights %>%
  filter(weekday %in% c("Saturday", "Sunday"))
nrow(weekend_flights)
```

## Retrasos en formato horas:minutos

```{r retrasos-horas-minutos}
flights <- flights %>%
  mutate(
    dep_delay_hm = sprintf("%02d:%02d", dep_delay %/% 60, dep_delay %% 60),
    arr_delay_hm = sprintf("%02d:%02d", arr_delay %/% 60, arr_delay %% 60)
  )
head(flights[, c("dep_delay", "dep_delay_hm", "arr_delay", "arr_delay_hm")])
```

## Filtrar vuelos nocturnos

```{r vuelos-nocturnos}
night_flights <- flights %>%
  filter(hour(departure_time) >= 22 | hour(departure_time) < 5)
nrow(night_flights)
```

## Duración promedio por mes

```{r promedio-tiempo-vuelo-mensual}
avg_flight_time <- flights %>%
  group_by(dep_month) %>%
  summarize(avg_duration = mean(air_time, na.rm = TRUE))
print(avg_flight_time)
```

## Simulación de retraso de 30 minutos

```{r retraso-simulado}
flights <- flights %>%
  mutate(new_departure_time = departure_time + minutes(30))
head(flights[, c("departure_time", "new_departure_time")])
```

## Días desde el vuelo

```{r dias-desde-vuelo}
flights <- flights %>%
  mutate(days_since_flight = as.numeric(Sys.Date() - as.Date(departure_time)))
head(flights[, c("departure_time", "days_since_flight")])
```
